【裁判字號】    98,台上,688
【裁判日期】    980219
【裁判案由】    貪污
【裁判全文】
最高法院刑事判決              九十八年度台上字第六八八號
上  訴  人  甲○○
選任辯護人  梁  治律師
上  訴  人  乙○○
                    樓
選任辯護人  王振志律師
上列上訴人等因貪污案件，不服台灣高等法院中華民國九十七年
九月二十五日第二審更審判決（九十七年度上更(一)字第一二０號
，起訴案號：台灣台北地方法院檢察署九十一年度偵字第三九二
０、一二八一二號），提起上訴，本院判決如下：
    主  文
原判決關於甲○○、乙○○部分撤銷，發回台灣高等法院。
    理  由
本件原判決認定：一、上訴人甲○○與吳雪芳（業經判處罪刑確
定）均係前國防部中山科學研究院（現改制為國防部軍備局中山
科學研究院，下稱中科院）所聘任行政助理，職司辦理簡易例行
工作，並協助辦理院長室三節、紅白帖、聞人壽辰等禮品、花卉
採購事宜，均係服務於國家機關而具有法定職務權限之公務員。
自民國八十八年度起，國防部核定該院院長室全年度行政事務費
為新台幣（下同）五百十六萬元，惟該院擅依自頒之「定額經費
給與標準及作業規定」，由「研究支援費」及「國軍生產及服務
作業基金—軍民通用科技發展作業」之「管理及總務費」（以下
簡稱：管共費）項下，分別提撥四百二十六萬元及二百三十一萬
八千八百二十七元，合計六百五十七萬八千八百二十七元，作為
院長行政事務費（八十九年度含八十八年度下半年行政事務費共
一千一百七十三萬八千八百二十七元）。緣中科院院長陳友武、
院長參謀室上校主任高天賜、院長參謀室中校機要秘書組組長董
超杰、院長參謀室中校事務秘書李筱明等，明知對於該院長室經
費之結報應公款公用，不得使用虛偽之單據憑證結報核銷，亦不
得變相結領控存留用。竟為圖謀供陳友武公、私需要及院長參謀
室零星採購之彈性運用，或為圖自己不法之所有，共同基於以不
實單據憑證結報，詐取院長行政事務費之概括犯意聯絡，結合其
各有之職權，經由甲○○、吳雪芳協助提供不實發票，甲○○協
助虛偽填載空白收據及依李筱明指示製作不實送禮名冊，並由李
筱明取得百吉鮮花店負責人王連欉、薇多莉亞花店負責人張得芳
、青果承銷商負責人蔡寶葵、翰雅實業有限公司（以下簡稱翰雅
公司）負責人羅哲明、湯姆餘記呢絨西服有限公司（以下簡稱湯
姆公司）負責人許金地等人，所提供之空白或不實單據發票等，
據以於每月結報院長行政事務費時，由李筱明夾雜該不實單據發
票，製作不實之結報簽呈等公文書，經董超杰及高天賜層轉，由
陳友武批准，或由李筱明以個案結報方式製作結報簽呈、支出單
據黏存單、經費支用憑單等公文書，經董超杰及高天賜層轉，由
陳友武或不知情之宋大偉批准後，逕向該院總務處主計組請款而
行使之，而相關主計公務員冷振松等人疏於詳查，將不實事項登
載於所職掌之支出傳票等公文書（詳如原判決附表一之一），足
生損害於該院對於預算使用、稽查之正確性，詳如下列：(一)、
甲○○為幫助李筱明、董超杰等人結領控存留用款，以應陳友武
公務上需要，竟共同基於與李筱明、董超杰等公務員明知為不實
事項而登載於職務上所掌公文書並行使之概括犯意聯絡，連續提
供原判決附表一之二所示其日常私人採購電熱水瓶、對筆禮盒之
發票及購買公務用大型公事包之發票與李筱明，由李筱明夾雜該
不實單據發票，以不實之致贈名義，製作不實之結報簽呈等公文
書，經董超杰及高天賜層轉，由陳友武批准李筱明不實之支出單
據黏存單、經費支用憑單等公文書，經董超杰及高天賜層轉，由
陳友武或不知情之宋大偉批准後，逕向該院總務處主計組請款而
行使之，而相關主計公務員冷振松等人疏於詳查，將不實事項登
載於所職掌之支出傳票等公文書，足生損害於該院對於預算使用
、稽查之正確性。(二)、自八十八年十月起至八十九年底止，李
筱明依董超杰指示，向百吉鮮花店之負責人王連欉索取百吉鮮花
店之空白或不實「免用統一發票收據」，以及向不知情之三尚花
店負責人張得芳、青果承銷商蔡寶葵、黃蔡水索取三尚花店及青
果承銷商之空白收據，王連欉明知所交付之上開收據並無交易之
事實，竟因顧及與中科院間之生意往來，於前揭時間，連續提供
不實之如原判決附表一之三所示之百吉鮮花店收據或空白收據交
予李筱明。而甲○○明知該附表一之三所示之百吉鮮花店收據並
無實際交易，竟基於幫助李筱明、董超杰等人利用職務上之機會
詐取財物、共同與李筱明等公務員明知為不實事項而登載於職務
上所掌之公文書並行使、共同填製不實會計憑證之概括犯意聯絡
，由李筱明自行或交由甲○○不實填載前開空白收據，逐月以「
以無報有」、「浮報虛增」等方式，連續以百吉鮮花店單據虛報
及浮報費用總計四十一萬二千七百元，其不實收據日期、品名及
金額詳如該附表一之三所示，以三尚花店單據浮報費用二十三萬
七千二百元，其不實收據日期、品名及金額詳如原判決附表一之
四所示，以青果承銷商單據浮報費用計四十五萬四千零二十元，
其不實收據日期、品名及金額詳如該附表一之五所示，由李筱明
利用結報院長行政事務費之職務上機會夾雜該不實單據發票，以
不實致贈等名義製作不實之結報簽呈等公文書，經董超杰及高天
賜層轉，由陳友武批准，李筱明填載不實之支出單據黏存單、經
費支用憑單等公文書，經董超杰及高天賜層轉，由陳友武或不知
情之宋大偉批准後，逕向該院總務處主計組請款而行使之，而相
關主計公務員冷振松等人疏於詳查而核准，致中科院陷於錯誤而
交付各該結報金額，足生損害於該院對於預算使用、稽查之正確
性。(三)、為支付中科院院長陳友武於八十八年及八十九年間出
國之私人費用等，董超杰遂指示李筱明，向翰雅公司之實際負責
人羅哲明索取不實之統一發票以便辦理假結報，羅哲明明知翰雅
公司並未與中科院交易，竟仍連續多次提供其所開立、如原判決
附表一之六所示之翰雅公司之發票，總計金額為十四萬二千四百
元，給李筱明辦理假結報核銷行政事務費，而甲○○明知原判決
附表一之六所示之日期八十九年八月二十七日、八十九年十二月
三十日之發票並無實際交易，其餘發票是購買院長返國禮物並無
購買領帶絲巾禮盒，竟基於幫助李筱明、董超杰等人利用職務上
之機會詐取財物、共同與李筱明等人明知為不實事項而登載於職
務上所掌公文書並行使、共同填製不實會計憑證之概括犯意聯絡
，由甲○○配合製作不實禮品核發名冊，將不實採購禮品之數量
及金額核銷除帳，再由李筱明以出國致贈等不實名義製作不實之
結報簽呈、支出單據黏存單、經費支用憑單等公文書，經董超杰
及高天賜層轉，由陳友武或不知情之宋大偉批准後，逕向該院總
務處主計組請款而行使之，而相關主計公務員冷振松等人疏於詳
查而核准，致中科院陷於錯誤而交付前揭結報金額之該附表一之
六中第一筆、第二筆共八萬二千四百元，李筱明再將該詐得之金
額交董超杰，併入陳友武出國時之私用經費，足生損害於該院對
於預算使用、稽查之正確性，又結報得款該附表一之六中第三至
六筆共六萬元，均由董超杰購買陳友武返國後致贈各單位主官之
禮品。二、乙○○為陳友武之配偶，亦為璐西花采坊之負責人，
為幫助李筱明、董超杰等人結領控存留用款，以應陳友武公務上
需要，竟由乙○○自八十八年起以璐西花采坊名義，利用為中科
院代購三節、聞人壽辰等禮品，其收據或發票裝入璐西花采坊信
封套內，每月由陳友武交董超杰負責保管，再交由李筱明在發票
買受人欄蓋上「國防部中山科學研究院」章，由甲○○依發票或
單據之金額、品項計算後，以鉛筆將「數量」、「單價」或「品
名」等，登載於乙○○所提供之發票、單據上，並據以製作致送
人員名冊，由李筱明簽陳董超杰、高天賜，經副院長宋大偉批核
後，交由總務處主計組人員王慧雯、陳姬靜、冷振松、洪立忠及
王南平等人書面審核，完成相關經費之結報。李筱明復於每個月
領得結報款項後，除部分現金由董超杰轉交乙○○外，李筱明尚
另自其台灣土地銀行石門分行帳號000000000000號之帳戶匯入璐
西花采坊在彰化銀行信義分行帳號000000000 號帳戶內，乙○○
連續幫助李筱明、董超杰等人利用職務上之機會詐取財物，詳如
下列行為：(一)、提供不實農民收據部分：乙○○於八十八年七
月至八十九年九月間，基於意圖為自己不法之所有及行使偽造私
文書之概括犯意，利用為中科院代購三節、聞人壽辰等禮品之機
會，經由不知情之朱榮昌、李鵬郎、邱榮仁、陳邦輔、張有田等
農民同意所提供之空白「農民出售農產物收據」，填寫「品名」
、「數量」及「金額」後，並擅自填寫不實之「品名」、「數量
」及「金額」在張有田之空白「農民出售農產物收據」上而偽造
，其日期金額、品名詳如原判決附表二之一所示，然實際並非為
中科院所採購，仍於每月將其混入其他採購單據而行使，經陳友
武交董超杰或吳雪芳，再轉交李筱明在收據「購買商號名稱」欄
蓋上「國防部中山科學研究院」章，由甲○○依單據金額核算後
，於單據背面註記用途，再由李筱明依結報程序辦理經費核銷，
再匯款或交付與乙○○，共詐取公帑計六萬零四百元。(二)、不
實採購電器禮品部分：乙○○因受委託辦理中科院八十九年端午
節禮品採購橄欖油禮品，因僅提供金額低於十萬元之發票結報，
為取回不足之款項，竟於八十九年六、七月間，將八十九年六月
十四日陸億家電有限公司金額七萬一千四百元之統一發票，隨同
其他採購單據，經陳友武交董超杰，轉交李筱明辦理結報，由於
發票品名欄僅有產品型號而無中文品名，李筱明請董超杰回報乙
○○更換發票未獲回應，董超杰乃指示甲○○與陸億家電有限公
司聯繫，待詢明產品名稱後，由甲○○以鉛筆將中文品名註記在
型號旁，併另張採購洋酒之單據，繕製不實之「八十九年端節致
送禮品建議名冊」，交由李筱明製作不實之簽呈等公文書簽陳董
超杰、高天賜及不知情的宋大偉核批後，製作不實之支出單據黏
存單、經費支用憑證後行使之，依結報程序辦理不實發票費用七
萬一千四百元之核銷等情。因而撤銷第一審關於甲○○、乙○○
部分之判決，改判論處甲○○、乙○○連續幫助公務員利用職務
上之機會，詐取財物罪刑，固非無見。
惟查（一）、刑法關於正犯、幫助犯之區別，係以其主觀之犯意
及客觀之犯行為標準，凡以自己犯罪之意思而參與犯罪，無論其
所參與者是否犯罪構成要件之行為，皆為正犯，其以幫助他人犯
罪之意思而參與犯罪，其所參與者，苟係犯罪構成要件之行為，
亦為正犯。如以幫助他人犯罪之意思而參與犯罪，其所參與者又
為犯罪構成要件以外之行為，始為幫助犯。原判決上揭事實一之
（二）、（三）記載，上訴人甲○○係基於幫助李筱明、董超杰
等人利用職務上機會詐取財物之犯意，逐月以「以無報有」、「
浮報虛增」等方式，連續以不實之百吉鮮花店、三尚花店、青果
承銷商等單據，虛報及浮報費用，復配合製作不實禮品核發名冊
，將不實採購禮品之數量及金額核銷除帳，再由李筱明製作不實
結報簽呈等公文書，持以詐領結報款項，以及原判決引為事實一
部之原判決附表一之三、之四、之五，以百吉鮮花店、三尚花店
、青果承銷商等單據為不實核銷部分，甲○○均為監驗人員之一
等情。如果無訛，則甲○○是否已分擔詐領財物之行為，能否謂
其未參與構成犯罪事實一部之行為，而僅該當於幫助犯？即非無
研求之餘地。又依原判決上揭事實二之（一）之記載，乙○○意
圖為自己不法之所有，偽造農民出售農產物收據，經陳友武交董
超杰或吳雪芳，再轉交李筱明在收據「購買商號名稱」欄蓋上「
國防部中山科學研究院」章，由甲○○依單據金額核算後，於單
據背面註記用途，再由李筱明依結報程序辦理經費核銷，詐取公
帑，匯款或交付與乙○○等情，如果無誤，乙○○是否以自己犯
罪之意思而參與犯罪構成要件之行為，亦非全無疑義而待釐清。
原判決對此未詳予調查釐清，剖析明白，均論以幫助犯，自有未
當。（二）、貪污治罪條例第五條第一項第二款利用職務上之機
會詐取財物罪，就詐取財物之要件言，與刑法詐欺取財罪相同，
必須行為人意圖為自己或第三人不法之所有，以詐術使人將本人
或第三人之物交付為要件；所謂以詐術使人交付，必須被詐欺人
因其詐術而陷於錯誤，若其所用方法不能認為詐術，亦不致使人
陷於錯誤，即不構成該罪。又因詐欺取財罪，係侵害財產權之犯
罪，以施用詐術之一方取得財物，致被詐欺之一方因而生財產上
之損害為必要，若無所損害，行為人除按其情形或應成立其他罪
名外，並無論以詐欺取財罪之餘地。原判決就上揭事實二之（二
）所記載之事實部分，論甲○○、乙○○犯幫助公務員利用職務
上之機會，詐取財物罪。然依原判決此部分事實之記載，以及理
由中所援引為判決基礎之證人董超杰於第一審證稱：在伊的認知
上是沒有不實的單據，伊所說不實單據的情形是指無實質採購而
有單據的情形，結報單據上有一些變通的作法，實際上要問李筱
明。例如有一次買橄欖油，金額超過上限，該橄欖油是進口的，
比外面便宜一半，所以就把他拆成三個結報案來處理，所以其他
兩個結報案就用其他的品項代替橄欖油等語（原判決理由參、五
之（一））。如果無誤，李筱明簽報核銷該七萬一千四百元，是
否係乙○○受中科院委託辦理八十九年端節禮品採購橄欖油事宜
，因金額超過上限，所提供之發票金額低於十萬元，經結報後尚
未核銷之部分貨款，李筱明採變通之作法，依乙○○提供之陸億
家電有限公司之統一發票，用其他的品項代替橄欖油核銷，再將
款項匯交乙○○；如此作法，是否有虛報或浮報之情形，有無不
法所有之意圖，使中科院因而生財產上之損害，仍有欠明瞭而待
釐清。此因攸關李筱明等這部分行為，縱係犯其他罪名，是否亦
成立利用職務上之機會詐取財物罪之正犯，以及甲○○、乙○○
是否為其幫助犯。乃原判決對此未詳予調查究明，剖析明白，遽
予判決，尚嫌速斷。（三）、當事人聲請調查之證據如屬依法應
行調查且與待證事實有重要之關係，又非不能調查或不易調查，
而事實審法院未依法調查，又未認其無調查之必要，以裁定駁回
之，或於判決理由內說明者，其踐行之訴訟程序，即屬違法。上
訴人於原審曾分別具狀聲請傳喚證人李筱明、董超杰，並列舉各
該證人住所及與待證事實之關係，有聲請狀在卷足憑（原審卷第
一二０頁、第二０三頁背面），原審對此與案情有重要關係之事
項，又非不能調查或不易調查，未予傳喚調查，復未認其無調查
之必要，以裁定駁回之，或於判決理由內說明，其踐行之訴訟程
序，自難謂為適法。（四）、原判決以證人孫兆良、周敢、李文
寶、沈方枰、劉和謙、劉曙晞、羅本立、陳燊齡、宋長志、張惠
分別於調查局所為之陳述，暨原判決實體上所認定之證據，如屬
傳聞證據，因公訴人、上訴人乙○○及其原審之辯護人先後於原
審審判期日表示無意見，同意作為證據，且迄至言詞辯論終結前
亦未再爭執其證據能力，而原審審酌各該證據資料製作時之情況
，尚無違法不當之瑕疵，且為證明本件犯罪事實所必要，因認其
均具有證據能力（原判決理由壹）。然查乙○○第一審之辯護人
於九十五年十月二十五日之審判期日即陳稱「凡乙○○聲請傳喚
之證人，未曾在偵查中具結作證者，其調查筆錄均應認無證據能
力」，有審判筆錄可稽（第一審卷五第四十頁）。乙○○於原審
復具狀陳稱「起訴書所引證人張俊彥、王春森、鍾秀琴、邱榮仁
、趙百齡、孫兆良、周敢、李文寶、沈方枰、劉和謙、劉曙晞、
羅本立、陳燊齡、宋長志於法務部調查局北機組之證述筆錄，應
均無證據能力」，有刑事辯護意旨狀足憑（原審卷第一二一頁）
。原判決上開論斷，尚與卷存資料不盡相符，亦有可議。上訴人
等分別提起上訴，指摘原判決不當，非無理由。按第三審法院應
以第二審判決所確認之事實為判決基礎，刑事訴訟法第三百九十
四條第一項前段定有明文。原判決上述之違背法令，影響於事實
之確定，本院無可據以為裁判，仍應將原判決關於甲○○、乙○
○部分撤銷，發回原審法院更為審判。原判決關於上訴人等不另
為無罪諭知部分，基於審判不可分原則，併予發回。
據上論結，應依刑事訴訟法第三百九十七條、第四百零一條，判
決如主文。
中    華    民    國  九十八  年    二    月   十九   日
                      最高法院刑事第一庭
                          審判長法官  董  明  霈
                                法官  林  茂  雄
                                法官  張  祺  祥
                                法官  賴  忠  星
                                法官  林  秀  夫
      本件正本證明與原本無異
                                      書  記  官
中    華    民    國  九十八  年    二    月  二十六  日
                                                      Ｑ


司法院資訊處製作；財團法人民間司法改革基金會備份。
